臺灣高等法院花蓮分院刑事裁定
111年度抗字第63號

抗  告  人  張孝謙
上列抗告人因數罪併罰定應執行刑案件 ，不服臺灣花蓮地方法
院111年度聲字第243號裁定，提起抗告，本院裁定如下：
    主  文
原裁定撤銷。
張孝謙犯如附表二所示之罪所處之刑，應執行有期徒刑貳拾陸年
；犯如附表三所示之罪所處之刑，應執行有期徒刑貳年。
    理  由
一、抗告意旨略以：
　㈠抗告人因犯數罪，先後經判刑確定，經臺灣花蓮地方法院（
    下稱花蓮地院）以105年度聲字第904號定刑裁定有期徒刑10
    年10月（下稱105年裁定），又以108年度聲字第647號定刑
    裁定有期徒刑30年（下稱108年裁定）。
　㈡嗣抗告人聲請將105年裁定定刑之數罪一部分抽出後，與108
    年裁定定刑之數罪，以105年8月29日為基準日合併定執行刑
    之聲請，經臺灣花蓮地方檢察署（下稱花蓮地檢署）檢察官
　　否准後，抗告人聲明異議，經花蓮地院以111年度聲字第57
    號裁定認聲明異議為有理由，而撤銷原執行指揮之命令。
　㈢另最高法院以111年度台非字第17號刑事判決將105年裁定中
    關於得易科罰金之數罪定刑裁定撤銷。
　㈣因抗告人105年裁定之附表編號6至12、14所犯之罪判決確定
    時間均在105年8月29日以後，犯罪時間均在105年8月29日前
    ，原得與108年裁定之數罪定應執行刑，並受刑法第51條第5
    款但書30年上限之限制，如此可大幅減低抗告人接續執行之
    總刑期，若未重定執行刑客觀上有責罰顯不相當之特殊情形
    。且105年裁定得易科罰金之數罪定刑部分業經最高法院撤
    銷，原定刑之基準日已發生變動，故花蓮地檢署向花蓮地院
    聲請重新依新基準日定應執行刑，即屬有據。花蓮地院111
    年度聲字第243號裁定駁回檢察官定刑聲請，自難謂為允當
    ，請撤銷該裁定並自為裁定。
二、謹按：
  ㈠裁判確定前犯數罪者，併合處罰之。數罪併罰，分別宣告多
    數有期徒刑者，於各刑中之最長期以上，各刑合併之刑期以
    下，定其刑期，但不得逾30年，刑法第50條第1項前段、第5
    1條第5款分別定有明文。
  ㈡刑法第51條之數罪併罰，應以合於同法第50條之規定為前提
    ，而第50條之併合處罰，則以裁判確定前犯數罪為條件，若
    於一罪之裁判確定後又犯他罪者，自應於他罪之科刑裁判確
    定後，與前罪應執行之刑併予執行，不得適用刑法第51條所
    列各款，定其應執行之刑。至於被告一再犯罪，經受諸多科
    刑判決確定之情形，上開所謂裁判確定，乃指首先確定之科
    刑判決而言；亦即以該首先判刑確定之日作為基準，在該日
    期之前所犯各罪，應依刑法第51條各款規定，定其應執行之
    刑；在該日期之後所犯者，則無與之前所犯者合併定執行刑
    之餘地。惟在該日期之後所犯之罪，倘另符合數罪併罰者，
    仍得依前述法則處理。數罪併罰既有上揭基準可循，自無許
    法院任擇其中最為有利或不利於被告之數罪，合併定其應執
    行刑之理（最高法院103年度台抗字第721號、106年度台抗
    字第304號裁定意旨參照）。
  ㈢有二裁判以上，經定其執行刑後，又與其他裁判併合而更定
    其執行刑者，前定之執行刑當然失效，仍應以原來宣告之數
    個刑罰計算，而不以當時該數罪所定應執行刑為計算基準；
    然上開更定之應執行刑，不應比前定之應執行刑加計其他裁
    判所處刑期後為重，否則即與法律秩序理念及法律目的之內
    部界限有違，難認適法（最高法院93年度台非字第192號判
    決意旨參照）。
  ㈣定應執行刑是獨立的量刑程序，其裁量基礎並非任何前審的
    既有執行刑，而是法條規定的併罰各罪宣告刑，新的執行刑
    只受到宣告刑為基礎的法定上下限制約，但不受到既有執行
    刑的約束。更定其刑原本就是賦予法院解除先前確定應執行
    刑之實體確定力，目的在於讓法院有機會重新審酌併罰之全
    部犯罪之關連性，以決定出最符合罪責程度的併罰刑度。先
    前確定之應執行刑，僅是考量部分犯罪的妥適量刑結果，並
    不代表在考量併入之其他各罪宣告後，仍屬妥適的量刑結果
    。因此不應以純數學式的累計加總，把既有的執行刑直接加
    入新宣告刑，否則毋寧限制法官基於合目的性之考量。另更
    定其刑結果，祇要符合刑法第51條規定，即是以限制加重原
    則取代累加原則以決定行為人所受刑罰，固屬合法，但基於
    法秩序理念及法安定性原則，對原定執行刑仍須予以尊重，
    倘另定執行刑時，依其裁量權行使結果，認以定較原定執行
    刑為低之刑為適當者，即應就原定執行刑有如何失當、甚至
    違法而不符罪責及罪刑相當原則之情形，詳載其理由，俾免
    流於恣意擅斷，而致有量刑裁量權濫用之虞（臺灣高等法院
    暨所屬法院107年法律座談會刑事類提案第6 號研討結果、
    最高法院108年度台抗字第436號裁定意旨參照）。是前定之
    應執行刑雖已失效，惟基於法秩序理念及法安定性原則，對
    原定執行刑仍須予以尊重，然另定執行刑時，依裁量權行使
    結果，若重新審酌併罰之全部犯罪之關連性及考量受刑人之
    罪責及罪刑相當性，認原定執行刑有所不當者，更定其刑之
    刑度仍可低於原定執行刑之刑度。
三、經查：
　㈠最高檢察署檢察總長以105年裁定中得易科罰金之數罪（即本
    案檢察官聲請書附表一所示之罪），犯罪事實最後判決之法
    院為本院，花蓮地檢署誤向無管轄之花蓮地院聲請定刑裁定
    ，花蓮地院未從程序駁回，而為定刑裁定，有管轄不當違背
    法令之誤，提起非常上訴後，經最高法院於111年2月17日以
    111年度台非字第17號撤銷上開易科罰金數罪定刑之裁定，
    有該判決可稽（執聲卷）。
　㈡另抗告人擇取105年及108年兩裁定之數罪請求花蓮地檢署檢
    察官向法院聲請合併定刑，經該署檢察官於111年1月4日以
    花檢和己110執聲他547字第1109023177號函否准後，抗告人
    聲明異議，花蓮地院於111年4月25日以111年度聲字第57號
    裁定撤銷該執行指揮命令，亦有該裁定可參（執聲卷）。
　㈢隨後花蓮地檢署檢察官聲請就105年裁定中不得易科罰金之數
    罪（即本案聲請書附表二編號1至7所示之罪），與108年裁
    定之數罪（即本案聲請書附表二編號8至15、附表三編號1至
    7所示之罪），合併定應執行刑（111年度執聲字第175號）
    ，花蓮地院以111年度聲字第243號裁定駁回，抗告人因此提
    起本案抗告，合先敘明。
四、本院撤銷原裁定之理由
  ㈠按對於已判決確定之各罪，已經裁定其應執行之刑者，如又
    重複裁定其應執行之刑，參照最高法院68年台非字第50號判
    例意旨，固係違反一事不再理之原則而屬違背法令，對於後
    裁定，得提起非常上訴；然此係指就曾經裁定其應執行刑之
    「完全相同各罪」，全部重複再行裁定其應執行刑者而言，
    倘前後裁定應執行刑之各罪範圍有異，自無違反一事不再理
    原則之問題。再者，曾與他罪定應執行刑之罪，若發現合於
    刑法第53條之情形且裁判確定在先之他罪，而與之再定其應
    執行刑者，前定之執行刑因基礎事實已經變動，即當然失效
    ，無違反一事不再理原則可言。此與最高法院68年度台非字
    第50號判例，係指就曾經裁定其應執行刑之完全相同各罪，
    全部重複再行裁定定其應執行刑者，係違一事不再理原則不
    同。從而數罪併罰定應執行刑之裁判確定後，如發覺其中之
    一罪或數罪，與他罪合於定應執行刑要件，即得由檢察官聲
    請後另為裁定，則原先所定應執行刑裁定，因情事變更，當
    然失其效力（最高法院103年度台非字第336號、106年度台
    非字第62號判決意旨，106年度台非字第221號、105年度台
    非字第202號、104年度台抗字第561號、103年度台抗字第67
    8號裁定意旨參照）。
  ㈡本案檢察官係於105年及108年裁定後，發現108年裁定中所含
    之數罪（即本案聲請書附表二編號8至15），與105年裁定中
    未經最高法院撤銷之不得易科罰金之數罪（即本案聲請書附
    表二編號1至7），符合刑法第53條得為定刑規定，因本案得
    為定刑之數罪，與先前定刑裁定所內含之數罪，非完全同一
    ，自無違反一事不再理原則，又因合併定刑之數罪內容已經
    變動，原有之定刑即當然失效，原裁定以檢察官聲請違反一
    事不再理而駁回聲請，即有違誤，應由本院予以撤銷。
五、本院依刑事訴訟法第413條後段規定，就本案定刑聲請審查
    如下：
　㈠抗告人所犯如附表二、三所示之罪，均經分別確定在案，花
    蓮地院復為最後事實審法院；又上開數罪有部分得易科罰金
    ，部分不得易科罰金，但本案檢察官係依據受刑人之請求，
    聲請花蓮地院定應執行刑（參執聲卷臺灣花蓮地方檢察署刑
    事執行意見狀），應合於刑法第50條第2項規定。
　㈡依上開二、㈡之說明，抗告人所犯如附表二、三所示之罪，最
    先判刑確定之日為附表二編號1之105年1月15日，依該基準
    日得與之合併定應執行刑為此之前所犯之罪（即附表二編號
    2至15所示之罪），此之後所犯之罪（即附表三編號1至7所
    示之罪），並不得與該基準日前所犯之數罪合併定應執行刑
    ，但因另符合數罪併罰之要件，仍得就此部分數罪（即附表
    三編號1至7所示之罪）合併定應執行刑。
　㈢查附表二所示之罪，其中編號1至7所示之罪曾經105年裁定應
    執行刑9年10月確定（此部分定刑未經最高法院111年度台非
    字第17號判決撤銷），編號11之罪經本院106年度上訴字第2
    5號判決應執行有期徒刑16年，編號12之罪經花蓮地院107年
    度訴字第2號判決應執行有期徒刑9年2月，編號14之罪經花
    蓮地院105年度易字第43號判決應執行有期徒刑10月，則受
    刑人於附表二所示數罪合併定應執行刑，依上開二、㈠及㈢之
    說明，應以宣告各刑中之最長期8年6月（即編號11）為下限
    ，受不利益變更禁止原則及外部上限30年之限制，應於有期
    徒刑30年範圍內定應執行刑。審諸抗告人於附表二所犯各罪
    之不法與罪責程度、各罪彼此間之關聯性、數罪所反應抗告
    人人格特性與傾向、對抗告人施以矯正之必要性等，其中附
    表二編號1至4、7詐欺犯罪、編號9、14、15竊盜犯罪，均屬
    財產犯罪，侵害法益之同質性高，及編號5、6、8均偽造文
    書犯罪、編號10、11均為毒品犯罪，法益侵害之加重效應應
    予遞減，考量因生命有限，刑罰對受刑人造成之痛苦程度，
    係隨刑度增加而生加乘效果，而非以等比方式增加，以隨罪
    數增加遞減其刑罰之方式，足以評價其行為之不法性之法理
    （即多數犯罪責任遞減原則），基於刑罰目的性及刑事政策
    之取向等因素，總體而為適度之評價，參依上開二、㈣之說
    明，認定執行刑有期徒刑26年為適當。
　㈣另附表三所示之罪，其中編號2、3經花蓮地院105年度易字第
    432號判決應執行有期徒刑5月，編號6、7經花蓮地院106年
    度原易字第324號判決應執行有期徒刑8月，依上開二、㈠及㈢
    之說明，應以宣告各刑中之最長期8月（即編號1）為下限，
    並受不利益變更禁止原則之限制，即應於2年7個月範圍內定
    應執行刑。審諸抗告人所犯附表三各罪犯罪情節非重，其中
    編號1、2、6、7為竊盜犯罪，及編號4、5為毒品犯罪，法益
    侵害之加重效應應予遞減，認定執行刑有期徒刑2年為適當
    。
六、至抗告人聲請以判刑基準日105年8月29日，將附表二部分數
    罪抽出後與附表三數罪合併更定應執行刑部分，因得依刑法
    第51條第5款關於數罪併罰宣告多數有期徒刑應依限制加重
    原則定其應執行刑之規定者，須符合刑法第50條第1項前段
    所定「裁判確定前犯數罪（併合處罰）」之前提要件，其所
    稱「裁判確定」之「裁判」，係指所犯數罪中判決確定日期
    最早者而言，該裁判之確定日期並為決定數罪併合處罰範圍
    之基準日，其他各罪之犯罪日期必須在該基準日之前，始得
    併合處罰定其應執行之刑。本案定刑聲請，依最先科刑確定
    日為基準，附表二及附表三應分別定應執行刑，業如上開五
    、㈡所述，不得任由抗告人擇其認為有利之數罪合併定刑，
    併此敘明。
七、依刑事訴訟法第413條前段，裁定如主文。
中　　華　　民　　國　　111 　年　　8 　　月　　30　　日
                  刑事庭審判長法  官  林信旭
                              法  官  顏維助
                              法  官  劉雪惠
以上正本證明與原本無異。
如不服本裁定，應於裁定送達後5日內向本院提出抗告狀。抗告
書狀，並應敘述抗告之理由。
因疫情而遲誤不變期間，得向法院聲請回復原狀。
中　　華　　民　　國　　111 　年　　8 　　月　　30　　日
                              書記官  林鈺明